---
# output: github_document
output: 
  pdf_document:
    keep_tex: true
    fig_caption: true
    latex_engine: pdflatex
    template: svm-latex-ms.tex
    number_sections: true
title: | 
        | Mi proyecto
        | Subtítulo
        | Subtítulo
author:
- name: Tali tali tali
  affiliation: Estudiante, Universidad Autónoma de Santo Domingo (UASD)
abstract: "Mi resumen"
keywords: "palabra clave 1, palabra clave 2"
date: "`r format(Sys.time(), '%B %d, %Y')`"
geometry: margin=1in
fontfamily: mathpazo
fontsize: 11pt
# spacing: double
bibliography: bibliography.bib
# csl: plos-one.csl
csl: apa.csl
header-includes:
  \usepackage{pdflscape}
  \newcommand{\blandscape}{\begin{landscape}}
  \newcommand{\elandscape}{\end{landscape}}
editor_options: 
  chunk_output_type: console
---




# Introducción

¿Cuál es patrón de distribución que presentan las cuarenta y cuatro (44) Bancas de Loterías y de Apuestas Deportivas en el Sector de Villa Consuelo (agregado, aleatorio, uniforme)?

# Metodología

\ldots

# Resultados



\ldots

# Discusión o Conclusiones

\ldots

# Información de soporte

\ldots

# *Script* reproducible

## Librerias necesarias para los analisis 

```{r, warning=FALSE, message=FALSE}
library(spdep)
library(tidyverse)
library(sf)
library(lmtest)#Necesario para la función bptest, que evalúa homocedasticidad
library(tmap)
library(RColorBrewer)
library(knitr)
library(stars)
```

## Cargar datos

```{r}
d1 <- read.csv('Tabla de Bancas de Loterias y  Deportivas.csv', 
               sep = ';', encoding = 'latin1', check.names = F)
d1 %>% select(NOMBRE, CONSORCIO) %>% kable
d2 <- read.csv('Fichas de Bancas de Loterias y de Apuestas Deportiva.csv',
               sep = ';', encoding = 'latin1', check.names = F)

d2 %>% select(NOMBRE, `CONDICIONES DE ACCESIBILIDAD VIAL (BUENA O MALA)`) %>% kable
d3 <- read.csv('centros educativos.csv', sep = ';',
               encoding = 'latin1', check.names = F)
d3 %>% select(NOMBREDELCENTROEDUTACTIVO, DIRECCION) %>% kable
```

## Análisis EDA

### EDA para Bancas

```{r}
summary(d1$`TIPO DE BANCA`)
summary(d1$`PROMEDIO DE CLIENTES/ DIAS`)
summary(d1$`NUMERO DE EMPLEADOS`)
table(d1$`NUMERO DE EMPLEADOS`)
summary(d1$`CANTIDAD DE MAQUINAS`)
summary(d1$CONSORCIO)
#Puedes analizar también a d2, que son las fichas
```

### EDA para fichas

```{r}
#Reorganizacion d2
d2 <- d2 %>%
  rename(
    `QUINIELA PRIMER LUGAR BANCA`=`PRIMER LUGAR ($RD)  1`,
    `QUINIELA PRIMER LUGAR LOTEKA`=`PRIMER LUGAR ($RD) 4`,
    `QUINIELA PRIMER LUGAR LEIDSA`=`PRIMER LUGAR ($RD) 7`,
    `QUINIELA SEGUNDO LUGAR BANCA`=`SEGUNDO LUGAR ($RD) 2`,
    `QUINIELA SEGUNDO LUGAR LOTEKA`=`SEGUNDO LUGAR ($RD) 5`,
    `QUINIELA SEGUNDO LUGAR LEIDSA`=`SEGUNDO LUGAR ($RD) 8`,
    `QUINIELA TERCER LUGAR BANCA`=`TERCER LUGAR ($RD) 3`,
    `QUINIELA TERCER LUGAR LOTEKA`=`TERCER LUGAR ($RD) 6`,
    `QUINIELA TERCER LUGAR LEIDSA`=`TERCER LUGAR ($RD) 9`,
    `PALE PRIMER Y SEGUNDO LUGARES BANCA`=`Primer y Segundo lugar ($RD)10`,
    `PALE PRIMER Y SEGUNDO LUGARES LOTEKA`=`Primer y Segundo lugar ($RD)13`,
    `PALE PRIMER Y SEGUNDO LUGARES LEIDSA`=`Primer y Segundo lugar ($RD)16`,
    `PALE PRIMER Y TERCER LUGARES BANCA`=`Primer y Tercer lugar ($RD)11`,
    `PALE PRIMER Y TERCER LUGARES LOTEKA`=`Primer y Tercer lugar ($RD)14`,
    `PALE PRIMER Y TERCER LUGARES LEIDSA`=`Primer y Tercer lugar ($RD)17`,
    `PALE SEGUNDO Y TERCER LUGARES BANCA`=`Segundo Y  Tercer lugar($RD) 12`,
    `PALE SEGUNDO Y TERCER LUGARES LOTEKA`=`Segundo Y  Tercer lugar($RD 15`,
    `PALE SEGUNDO Y TERCER LUGARES LEIDSA`=`Segundo Y  Tercer lugar($RD18`,
    `TRIPLETA PRIMER, SEGUNDO Y TERCER LUGARES BANCA`=`Primer, Segundo y Tercer lugar ($RD)19`,
    `TRIPLETA PRIMER, SEGUNDO Y TERCER LUGARES LOTEKA`=`Primer, Segundo y Tercer lugar ($RD)22`,
    `TRIPLETA PRIMER Y SEGUNDO LUGARES BANCA`=`Primer y Segundo lugar ($RD)20`,
    `TRIPLETA PRIMER Y SEGUNDO LUGARES LOTEKA`=`Primer y Segundo lugar ($RD)23`,
    `TRIPLETA SEGUNDO Y TERCER LUGARES BANCA`=`Segundo Y  Tercer lugar($RD)21`,
    `TRIPLETA SEGUNDO Y TERCER LUGARES LOTEKA`=`Segundo Y  Tercer lugar($RD)24`)
d2 <- d2 %>% mutate(ID=paste0(LATITUD, ',', LONGITUD))
d2reunida <- d2 %>%
  gather(TIPODEPREMIO, MONTO, `QUINIELA PRIMER LUGAR BANCA`:`TRIPLETA SEGUNDO Y TERCER LUGARES LOTEKA`)
d2reunida <- d2reunida %>% mutate(NIVELDEPREMIO=
                       case_when(
                         grepl('QUINIELA PRIMER LUGAR ', TIPODEPREMIO) ~ 'QUINIELA PRIMER LUGAR',
                         grepl('QUINIELA SEGUNDO LUGAR ', TIPODEPREMIO) ~ 'QUINIELA SEGUNDO LUGAR',
                         grepl('QUINIELA TERCER LUGAR ', TIPODEPREMIO) ~ 'QUINIELA TERCER LUGAR',
                         grepl('PALE PRIMER Y SEGUNDO LUGARES', TIPODEPREMIO) ~ 'PALE PRIMER Y SEGUNDO LUGARES',
                         grepl('PALE PRIMER Y TERCER LUGARES', TIPODEPREMIO) ~ 'PALE PRIMER Y SEGUNDO LUGARES',
                         grepl('PALE SEGUNDO Y TERCER LUGARES', TIPODEPREMIO) ~ 'PALE SEGUNDO Y TERCER LUGARES',
                         grepl('TRIPLETA PRIMER, SEGUNDO Y TERCER LUGARES', TIPODEPREMIO) ~ 'TRIPLETA PRIMER, SEGUNDO Y TERCER LUGARES',
                         grepl('TRIPLETA PRIMER Y SEGUNDO LUGARES', TIPODEPREMIO) ~ 'TRIPLETA PRIMER Y SEGUNDO LUGARES',
                         grepl('TRIPLETA SEGUNDO Y TERCER LUGARES', TIPODEPREMIO) ~ 'TRIPLETA SEGUNDO Y TERCER LUGARES'
                       ),
                     TIPODELOTERIA=
                       case_when(
                         grepl('QUINIELA', TIPODEPREMIO) ~ 'QUINIELA',
                         grepl('PALE', TIPODEPREMIO) ~ 'PALE',
                         grepl('TRIPLETA', TIPODEPREMIO) ~ 'TRIPLETA'
                       ))
d2reunida %>%
  select(NOMBRE, NIVELDEPREMIO, MONTO) %>%
  group_by(NOMBRE, NIVELDEPREMIO) %>%
  summarise(MEDIA=max(MONTO)) %>%
  spread(NIVELDEPREMIO, MEDIA) %>% View
d2reunida %>%
  select(ID, MONTO) %>%
  group_by(ID) %>%
  summarise(MEDIA=mean(MONTO)) %>% View
```

## Generar objeto espacial desde los datos

```{r}
#sf de d1
crsdestino <- 32619
d1_sf <- d1 %>% st_as_sf(coords = c('LONGITUD', 'LATITUD'), crs = 4326)
d1_sf_utm <- d1_sf %>% st_transform(crs = crsdestino)
plot(d1_sf_utm, max.plot=16)

#sf de d1
#Dado que d2 no tiene varianzas por niveles de premio, no aporta nada representar dicha variable en mapas, ni analizarla espacialmente
# crsdestino <- 32619
# d2_sf <- d2 %>% st_as_sf(coords = c('LONGITUD', 'LATITUD'), crs = 4326)
# d2_sf_utm <- d2_sf %>% st_transform(crs = crsdestino)
# plot(d2_sf_utm, max.plot=16)

#sf de d3
d3_sf <- d3 %>% st_as_sf(coords = c('LONGITUD', 'LATITUD'), crs = 4326)
d3_sf_utm <- d3_sf %>% st_transform(crs = crsdestino)
plot(d3_sf_utm, max.plot=16)
```

## Plot con base OpenStreetMap

```{r}
mapaconosm <-   tm_shape(d3_sf_utm) + 
  tm_dots(col = 'black', size = 2) +
  tm_text(text = 'NOMBREDELCENTROEDUTACTIVO', size = 0.8) +
  tm_shape(d1_sf_utm) +
  tm_dots(col = 'NUMERO DE EMPLEADOS', size = 'NUMERO DE EMPLEADOS') +
  tm_text(text = 'NOMBRE', size = 0.8) +
  tm_basemap(server = 'http://{s}.tile.openstreetmap.org/{z}/{x}/{y}.png')
mapaconosm

```


## Crear cuadrícula

```{r}
grd <- st_bbox(d1_sf_utm) %>%
  st_as_stars(dx = 100) %>%
  st_set_crs(crsdestino)
grd
grd_sf <- st_as_sf(grd)
```

## Rellenar cuadrícula

```{r}
grd_sf_conteo <- aggregate(d1_sf_utm %>% select(NUMERODEBANCAS=NOMBRE), grd_sf, FUN = 'length')
grd_sf_conteo <- grd_sf_conteo %>%
  mutate(NUMERODEBANCAS=ifelse(is.na(NUMERODEBANCAS),0,NUMERODEBANCAS))
mapaconteo <- tm_shape(grd_sf_conteo) +
    tm_fill(col = 'NUMERODEBANCAS') +
  tm_basemap(server = 'http://{s}.tile.openstreetmap.org/{z}/{x}/{y}.png')
mapaconteo
```


## Vecindad y autocorrelación

### Vecindad


```{r}
pnb <- poly2nb(grd_sf_conteo)
plot(pnb, coords = coordinates(as_Spatial(grd_sf_conteo)))
knb <- knn2nb(knearneigh(d1_sf_utm, k = 5))
plot(knb, coords = coordinates(as_Spatial(d1_sf_utm)))

```

### Pesos Espaciales


```{r}
pnb.w.W <- nb2listw(pnb)
pnb.w.W
knb.w.W <- nb2listw(knb)
knb.w.W
```

### Autocorrelacion


```{r}
grd_sf_conteo %>% st_drop_geometry() %>%
 ggplot() + aes(sample=NUMERODEBANCAS) +
  stat_qq() + stat_qq_line() + theme_bw() +
  theme(text = element_text(size = 14)) +
  facet_wrap(~variable, scales = 'free')
```




# Referencias
